【裁判字號】    92,訴,356
【裁判日期】    920917
【裁判案由】    營利事業所得稅
【裁判全文】
臺中高等行政法院判決                              九十二年度訴字第三五六號
                              .
    原      告  名有屋企業社
    代  表  人  甲○○
    訴訟代理人  徐盛國  律師
    複 代理人   曾慶崇  律師
    被      告  財政部臺灣省中區國稅局
    代  表  人  乙○○
    訴訟代理人  丙○○
                盧釆聆
右當事人間因營利事業所得稅事件，原告不服財政部中華民國九十二年二月二十五日
台財訴字第○八九○○○七三二九號訴願決定，提起行政訴訟。本院判決如左︰
    主  文
原告之訴駁回。
訴訟費用由原告負擔。
    事  實
甲、事實概要：
    原告本（八十五）年度營利事業所得稅結算申報，列報營業成本新臺幣（下同）
    八六、六八０、四九八元，全年所得額虧損二、五五一、五六七元，經被告機關
    核定營業成本八一、０三二、六五四元，全年所得額三、０九六、二七七元，補
    徵稅額七六四、０六九元。原告不服，就營業成本申請復查未獲變更，提起訴願
    亦遭駁回，遂提起本件行政訴訟。
乙、兩造聲明：
一、原告聲明求為判決：
（一）、原處分（即復查決定）、訴願決定均撤銷
（二）、訴訟費用由原告負擔。
二、被告聲明求為判決：駁回原告之訴。
丙、兩造之爭點：
一、原告起訴及補充意旨略以：
（一）、本件原處分及訴願決定依行業別八六一一之一二，房屋興建投資業，按財政
        部頒八十五年度同業利潤標準毛利率百分之四十四，成本率百分之五十六，
        核算營業成本為00000000元，原核定顯較有利，基於行政救濟不利
        變更之禁止原則為由，而初查核定營業成本為00000000元，因此，
        復查決定乃維持原核定，作為核課營利事業所得稅之依據云云。
（二）、 然查：
   １、本件認定之成本與核課營業稅認定之成本相岐，自應撤銷重核：
  （１）、原告就系爭蓋建之房屋，因核課營業稅事件，經原告提起訴願，行政訴訟
          ，其後亦經  鈞院九十一年度訴字第一三九號判決，判決理由欄於論述被
          告機關據以調整原告房屋銷售額，即敘明：依「台灣省建築師公會統計訂
          定總工程費標準表」所定之八十年標準總工程費，ＲＣ造總樓層數十三至
          十五層者，每平方公尺建造房屋成本為一七七六０元（見被告九十一年七
          月十二日補充答辯狀所附台灣省建築師公會統計訂定總工程費標準表）以
          原告所銷售五十五戶房屋中之八樓Ｇ戶房屋為例，換算該戶房屋之建造成
          本為0000000元（判決書十九末四行至二十頁二行參見），依上開
          建造成本核算系爭營業所得稅事件，其建造成本應為000000000
          元（每戶0000000*55戶=000000000元）
  （２）．據此，原告於八十五年營利事業所得稅結算申報時，原列報之營業成本0
          0000000元已較上開核定之營業稅訴訟事件，二者相較，減少00
          000000元（000000000-00000000=00000000），本件原處分機關非
          但未採原告列報之00000000元，反稱營業成本應為000000
          00元，其所據與  鈞院判決所採認作為房屋售價之基礎事實，有所岐異
          ，自應撤銷原處分由原處分機關另為適法之處分。
    ２、原處分如何核算營業成本，訴願決定所述有未明之處，自應撤銷重核：
  （１）、復查決定就本件營業成本之計算，僅敘明行業別八六一一之一二，房屋興
          建投資業，按部頒八十五年度同業利潤標準毛利率百分之四十四，成本率
          百分之五十六，核算營業成本為00000000元，原核定顯較有利，
          基於行政救濟不利變更之禁止原則為由予以認列成本為00000000
          元。
  （２）、然依此換算營業額是否指00000000元÷0.56=00000000元亦或另有所指，
          未見訴願決定於理由欄內敘明，有事實不明之處，自應撤銷原處分、復查
          決定、訴願決定，由原處分機關另為適法之處分。
（三）、本件被告機關引所得稅法第八十三條、同法施行細則第八十一條、依同業利
        潤標準核算營業成本固非無據，然查：
    １、「稽徵機關於進行調查或復查時，納稅義務人未能提示證明所得額之帳簿文
        據者，依所得稅法第八十三條規定，固得依查得之資料或同業利潤標準，核
        定其所得額，惟納稅義務人如已提供有關資料，稽徵機關自應就其提供之資
        料調查認定，不得仍能援前開規定，而核定其所得額。」為行政法院五六年
        判字一八號、五七年判字六號著有判例可稽。
    ２、本件被告機關稱原告未提供材料明細帳，發包工程合約書，無法勾稽營業成
        本云云，就此，再說明如左
    （１）、原告再陳明起造時以個人名義起造並未訂立合約書，自無從提出工程合
            約書。況承攬契約，係一方為他方完成約定之工作，他方俟工作完成，
            給付報酬之契約，為民法第四百九十條所明定，而契約以當事人互相表
            示意思一致即為成立，並無應訂立書面合約書之強制規定，被告機關稱
            未訂立合約書，即遽認不能予以認列云云，應非可採。
    （２）、另台中縣稅捐稽徵處於81.2.21以稅屯一字第四四二二號函請甲○○輔
            導備查（證一）後，始有以名有屋企業社之名義使用統一發票，據而，
            名有屋企業社係於蓋建房屋約一年有餘，八十年一月三十日取得建造執
            照始為營利事業設籍課稅，自無以名有屋企業社之承攬契約，併予敘明
            。
    （３）、至材料明細帳部分，如前所述，原告本係以個人建屋，材料明細帳或較
            為簡略，然原告亦提出八十五年工程成本費用材料明細表三張有被告機
            關收章之帳證附表乙份可稽（證三），且參考台灣省建築師公會訂定總
            工程費標準表亦可勾稽工程成本。再被告機關亦可由原告取得之憑證彙
            整分析予以勾稽建造之工程成本，況工程成本係一客觀可評估之資料，
            被告機關以不能提供材料明細表即以同業利潤標準核定營業成本，自有
            未洽。
（四）、至原告固曾出具認諾書予被告機關，然原告係一合夥組織，其個人所為之認
        諾未經其餘合夥人認同，因而隨即撤回該認諾書，自不能以該認諾書作為核
        課稅捐之依據，並此敘明等語。
二、被告答辯意旨略以：
（一）、按「稽徵機關進行調查或復查時，納稅義務人應提示有關各種證明所得額之
        帳簿、文據；其未提示者，稽徵機關得依查得之資料或同業利潤標準，核定
        其所得額。」「本法第八十三條所稱之帳簿文據，其關係所得額之一部或關
        係課稅年度中某一期間之所得額，而納稅義務人未能提示者，稽徵機關得就
        該部分依查得之資料或同業利潤標準核定其所得額。」為行為時所得稅法第
        八十三條第一項及同法施行細則第八十一條所明定。次按「依行政救濟之法
        理，除原處分適用法律錯誤外，申請復查之結果，不得為更不利於行政救濟
        人之決定。」行政法院六十二年判字第二九八號著有判例。
（二）、原告本年度列報營業成本八六、六八○、四九八元，嗣經自行具文同意調整
        超耗五、六四七、八四四元，調整後營業成本為八一、○三二、六五四元，
        被告機關乃據以核定八十五年度營業成本八一、○三二、六五四元，其成本
        率仍高達百分之九十五。原告不服，訴稱其八十五年度營利事業所得稅，業
        已依法申報，且據各項帳證及相關資料核實計列，又實際營運結果並無原核
        定之情形云云。經被告機關於八十八年六月八日函請原告提示案關帳證、房
        地銷售合約、發包、工程合約書供核，惟原告於八十八年六月二十四日提示
        之帳冊資料，並未提供材料明細帳及發包工程合約書供核，其營業成本無法
        勾稽查核，依首揭所得稅法規定，按其房屋興建投資業（行業標準代號：八
        六一一∣一二）同業利潤標準毛利率百分之四十四，核算營業成本應為四七
        、五○四、五三四元，原核定八一、０三二、六五四元顯較有利於原告，復
        查後乃維持原核定。財政部訴願決定亦以原告既未能提示相關工程合約及其
        他足資證明文件供佐證，其營業成本是否確實為業務支出，無法勾稽，空言
        主張為實質支出，自難採據，持與被告機關相同之論見，予以駁回。
（三）、行政訴訟意旨略謂：原告訴稱依「台灣省建築師公會統計訂定總工程費標準
        表」所定之八十年標準總工程費，RC造總樓層數十三至十五層者，每平方公
        尺建造房屋成本為一七、七六０元，其所銷售五十五戶房屋，其建築成本應
        為一四二、六六一、二００元，較原列報成本八六、六八０、四九八元高出
        許多，並無超耗云云，另有關營業額多寡未見訴願決定於理由欄內敘明，有
        事實不明之處云云。
（四）、經查，原告雖已提供材料及外包工程明細表（詳原卷第三十七頁及三十八頁
        ），惟其中部分材料及其外包工程為乙批或乙式，且無相關工程合約及其他
        足資證明其數量之資料供佐，其營業成本確無法勾稽查核，被告機關依首揭
        所得稅法第八十三條規定依其營業收入淨額八四、八二九、五二五元按財政
        部訂頒該業同業利潤標準毛利率百分之四十四核算營業成本應為四七、五０
        四、五三四元，惟被告機關初查既已依原告自行出具之同意書中所認諾之當
        年度有材料超耗五、六四七、八四四元事實，核定八十五年度營業成本八一
        、０三二、六五四元在案，基於行政救濟不利變更禁止原則，復查決定予以
        維持，並無不合。又原告訴稱之「總工程費標準表」乃係粗估之工程可能造
        價，並非本件實際投入成本，核與本件原告違反提示課稅資料協力義務，被
        告機關應依首揭同業利潤標準核定之情形不別，併予陳明。基上論結，原處
        分及所為復查、訴願並無違誤，請准如訴之聲明判決等語。
    理  由
一、按「稽徵機關進行調查或復查時，納稅義務人應提示有關各種證明所得額之帳簿
    、文據；其未提示者，稽徵機關得依查得之資料或同業利潤標準，核定其所得額
    。」「本法第八十三條所稱之帳簿文據，其關係所得額之一部或關係課稅年度中
    某一期間之所得額，而納稅義務人未能提示者，稽徵機關得就該部分依查得之資
    料或同業利潤標準核定其所得額。」為行為時所得稅法第八十三條第一項及同法
    施行細則第八十一條所明定。次按「依行政救濟之法理，除原處分適用法律錯誤
    外，申請復查之結果，不得為更不利於行政救濟人之決定。」行政法院六十二年
    判字第二九八號著有判例。
二、查原告本年度列報營業成本八六、六八○、四九八元，嗣經自行具文同意調整超
    耗五、六四七、八四四元，調整後營業成本為八一、○三二、六五四元，被告機
    關乃據以核定八十五年度營業成本八一、○三二、六五四元，其成本率仍高達百
    分之九十五。原告不服，就營業成本申請復查，稱其八十五年度營利事業所得稅
    ，業已依法申報，且據各項帳證及相關資料核實計列，又實際營運結果並無原核
    定之情形云云。經被告機關於八十八年六月八日函請原告提示案關帳證、房地銷
    售合約、發包、工程合約書供核，惟原告於八十八年六月二十四日提示之帳冊資
    料，並未提供材料明細帳及發包工程合約書供核，其營業成本無法勾稽查核，依
    首揭所得稅法規定，按其房屋興建投資業（行業標準代號：八六一一∣一二）同
    業利潤標準毛利率百分之四十四，核算營業成本應為四七、五○四、五三四元，
    原核定八一、０三二、六五四元顯較有利於原告，復查後乃維持原核定。核定營
    業成本八一、０三二、六五四元，全年所得額三、０九六、二七七元，補徵稅額
    七六四、０六九元。原告不服，提起訴願亦遭駁回，遂提起本件行政訴訟。
三、經查，本件原告八十五年度營利事業所得稅申報，列報營業成本八六、六八○、
    四九八元，嗣經自行具文同意調整超耗五、六四七、八四四元，調整後營業成本
    為八一、○三二、六五四元，被告機關乃據以核定八十五年度營業成本八一、○
    三二、六五四元，原告不服，申請復查，經被告稽徵機關於八十八年六月八日函
    請原告提示案關帳證、房地銷售合約、發包、工程合約書供核，有上開通知函文
    影本一份附於原處分卷可稽（見原處分卷第七十一頁）。原告僅提出八十五年度
    日記簿一本、八十五年度總分類帳一本、八十五年度銷貨統一發票存根二十三本
    、八十五年度傳票暨憑證一本、八十五年度營業稅自動報繳繳款書六張、八十五
    年度扣繳憑單及各類所得資料申報書一本、八十五年度工程程成本費用材料明細
    表三張及房屋預定買賣契約書五十三本，有卷附被告機關調借帳簿憑證收據影本
    一份（原處分人第七十二頁）可證，並未依被告所命提出相關之帳簿文據。而原
    告雖已另提供材料及外包工程明細表（詳原卷第三十七頁及三十八頁），惟其中
    部分材料及其外包工程為乙批或乙式，且無相關工程合約及其他足資證明其數量
    之資料供佐，其營業成本，自無法勾稽查核，被告機關依首揭所得稅法第八十三
    條規定依其營業收入淨額八四、八二九、五二五元按財政部訂頒該業同業利潤標
    準毛利率百分之四十四核算營業成本應為四七、五０四、五三四元，於法自無不
    合，惟被告機關初查既已依原告自行出具之同意書中所認諾之當年度有材料超耗
    五、六四七、八四四元事實，核定八十五年度營業成本八一、０三二、六五四元
    在案，基於行政救濟不利變更禁止原則，復查決定予以維持，揆諸前開判例意旨
    ，亦無不合。至原告以其經與被告機關協商後，曾出具調整超耗同意書予被告，
    係原告代表人甲○○個人所為，而原告實為一合夥組織，不能以甲○○個人所為
    認諾作為核課稅捐依據一節。查本件被告機關係以納稅義務人之原告，應依稽徵
    機關之請求提示有關各種證明所得額之帳簿、文據；因原告未能提示，而依行為
    時所得稅法第八十三條第一項及同法施行細則第八十一條之規定以同業利潤標準
    ，核定其所得額，僅因依行政法院六十二年判字第二九八號著有判例之意旨，而
    基於行政救濟不利變更之禁止原則，復查決定乃維持原核定之營業成本為000
    00000元，是此一復查是定並非因原告代表人甲○○之認諾，併此敘明。
四、又按「稽徵機關於進行調查或復查時，納稅義務人未能提示證明所得額之帳簿文
    據者，依所得稅法第八十三條規定，固得依查得之資料或同業利潤標準，核定其
    所得額，惟納稅義務人如已提供有關資料，稽徵機關自即應就其提供之資料調查
    認定，不得仍援前開規定，而核定其所得額。」，固經行政法院五六年判字第十
    八號及五七年判字第六○號著為判例，然依該等判例之意旨，所指「納稅義務人
    如已提供有關資料，稽徵機關自即應就其提供之資料調查認定」，係指納稅義務
    人所提供之有關資料，如經調查，得核實認定其所得額者而言。惟本件原告所提
    出之上開材料及外包工程明細表，就其內容，並無法核實認定原告所興建房屋之
    實際成本，而台灣省建築師公會訂定之總工程費標準表，固可就每一建築單位之
    成本作一般標準之參考，然若無材料明細帳及發包工程合約書，則就原告所興建
    出售房屋之面積及所使用材料之種類，自無法確定，是本件原告之營業成本仍屬
    無法勾稽。原告尚難據前開二判例，為其有利之認定依據。
五、另原告以本院九十一年度訴字第一三九號判決理由依「台灣省建築師公會統計訂
    定總工程費標準表」所定之八十年標準總工程費，ＲＣ造總樓層數十三至十五層
    者，每平方公尺建造房屋成本為一七七六０元，以原告所銷售五十五戶房屋中之
    八樓Ｇ戶房屋為例，換算該戶房屋之建造成本為0000000元一節，查本院
    九十一年度訴字第一三九號判決，其事實為：原告名有屋企業社於八十四年間與
    地主合建分屋，共建造九十戶，因其開立予地主與買受人之發票金額低於房屋評
    定現值，被告所屬大屯分處乃依財政部七十五年三月一日台財稅第七五五○一二
    二號函釋，就原告與地主互易三十五戶房地部分，以房屋評定價值與土地公告現
    值，兩者從高認定房屋銷售額並補徵稅額一○一、四○五元；另依營業稅法施行
    細則第二十一條規定，就原告銷售其餘五十五戶房地部分，以房屋評定標準價格
    占土地公告現值及房屋評定標準價格總額之比例，予以調整房屋銷售額並補徵稅
    額三、八二八、四○七元，共計調整核定補徵營業稅三、九二九、八一二元。該
    案之情形，與本件原屬不同，原告此部分之主張，自難認為有據。
六、綜上所述，被告機關原處分原處分於法尚無不符，訴願決定予以維持，亦無違誤
    。本件原告之主張，尚難認為有據，原告之訴為無理由，應予駁回。此外，原告
    其餘之主張及舉證，經核，均不足以影響本件判決之結果，爰不另一一指陳，併
    此敘明。
據上論結，本件原告之訴為無理由，依行政訴訟法第一百九十五條第一項後段、第九
十八條第三項前段，判決如主文。
中    華    民    國    九十二      年      九        月    十七      日
                 臺 中 高 等 行 政 法 院   第 四 庭
                                審 判 長 法 官 沈 應 南
                                         法 官 許 武 峰
                                         法 官 許 金 釵
右正本證明與原本無異。
如不服本判決，應於判決送達後二十日內向本院提出上訴書狀，其未表明上訴理由者
，應於提起上訴後二十日內向本院提出上訴理由書（須依對造人數附具繕本）；如於
本判決宣示或公告後送達前提起上訴者，應於判決送達後二十日內補提上訴理由書（
須附繕本）。未表明上訴理由者，逕以裁定駁回。
提起上訴應預繳送達用雙掛號郵票三九○元（三十四元及五元郵票各十份)。
中    華    民    國    九十二     年      九        月     十七      日
                                法 院 書 記 官 廖 倩 慧


司法院資訊處製作；財團法人民間司法改革基金會備份。
